臺北高等行政法院判決　　　　　　　　　　　　　　　九十一年度簡字第九七九號
　　　　　　　　　　　　　　　.
　　原　　　告　甲○○
　　訴訟代理人　乙○○
　　被　　　告　財政部臺灣省北區國稅局
　　代　表　人　林吉昌（局長）
　　訴訟代理人　丙○○
右當事人間因綜合所得稅事件，原告不服財政部中華民國九十年十月三十一日台財訴
字第０八九００二三四九三號訴願決定，提起行政訴訟。本院判決如左：
    主  文
訴願決定及原處分（復查含原核定處分）關於滯納金部分均撤銷。
訴訟費用由被告負擔。
    事  實
一、事實概要：
    原告八十五年度綜合所得稅結算申報時，係以繳稅取款委託書方式繳納自繳稅款
    新台幣（下同）一五一、六四四元，因存款人身份證統一編號欄誤填為其配偶之
    身分證字號，致無法兌領，經被告所屬三重稽徵所於民國（下同）八十六年五月
    二十一日以北區國稅三重資第八六○○七二五五號函通知原告補繳所得稅一五一
    、六四四元，並應依所得稅法第一一二條及同法施行細則第一零四條規定，逾期
    繳納稅款應加徵滯納金二二、七四六元、滯納利息。原告不服申經復查未獲變更
    ，提起訴願經遭駁回，遂就加徵滯納金部分提起行政訴訟。
二、兩造聲明：
  (一)原告聲明：
    1.訴願決定及原處分關於滯納金部分均撤銷。
    2.訴訟費用由被告負擔。
  (二)被告聲明：
    1.駁回原告之訴。
    2.訴訟費用由原告負擔。
三、兩造之爭點：
  (一)原告主張之理由：原告於八十六年三月三十一日以繳稅取款委託書方式自繳稅款
    ，被告於八十六年五月二十一日以北區國稅三重資第八六００七二五五號函通知
    原告因存款帳號錯誤至無法兌領，應加徵滯納金二二、七四六元及滯納利息。惟
    原告所填之帳號並無錯誤，八十七年取款書有黑字明示需填寫身份證字號，但八
    十五年並無明示需填寫身份證字號，被告以此一理由加徵滯納金及滯納利息於法
    即有不合。且被告將其內部作業所需之二個月之查核時間歸責於原告，加計滯納
    金及利息，原告不服。
  (二)被告主張之理由：
    1.按「納稅義務人逾限繳納稅款、滯報金及怠報金者，每逾二日按滯納之金額加
      徵百分之一滯納金；逾期卅日仍未繳納者，除由稽徵機關移送法院強制執行外
      ，其為營利事業者，並得停止其營業至納稅義務人繳納之日止。前項應納之稅
      款、滯報金、怠報金、及滯納金應自滯納期限屆滿之次日起至納稅義務人繳納
      之日止依第一百廿三條規定之存款利率，按日加計利息，一併徵收。」「本法
      第一百十二條所稱逾限繳納稅款，係指下列各種情形：三、逾本法第七十一條
      規定期限，而於四月一日以後繳納結算申報應納稅款者或逾稽徵機關核准展延
      之期限，而於該期限之次日以後繳納稅款者。」「至於無法兌領清單應交由業
      務（徵收）單位依規定辦理追繳，如屬可歸責於納稅義務人之原因致無法提兌
      者，並應依法加徵滯納金、利息。」為所得稅法第一百十二條、同法施行細則
      第一○四條及繳稅取款委託書轉帳納稅及直撥退稅實施媒體作業注意事項（以
      下稱注意事項）第十五條所明定。
    2.本件係原告八十五年度綜合所得稅結算申報應納稅額一五一、六四四元，係以
      繳稅取款委託書轉帳納稅，查其繳稅取款委託書誤植存款人身分證字號為其配
      偶之身分證字號致無法兌領，此有繳稅取款委託書影本附卷可稽，是被告所屬
      三重稽徵所以可歸責於納稅義務人之事由，通知補繳，並應依法加徵滯納金、
      滯納利息，經核並無不合。
    3.至原告主張目前各金融機構或郵局提款手續，均無須提示存款人之身分證明文
      件乙節，查委託取款轉帳納稅手續與一般提款手續並不相同，且繳稅取款委託
      書上既有存款人身分證統一編號之欄位，納稅義務人即有填寫正確之義務，故
      原告誤填存款人身分證字號，顯屬可歸責，應負延遲繳納之責。
    4.又原告主張稽徵機關遲至五月底才通知，並不合理乙節，查繳稅取款委託書之
      作業流程，各地稅捐稽徵機關首先必須將有關資料彙整、建檔後送至金融中心
      或郵政儲金匯業局統一辦理提兌手續，如因存款不足或其他原因，無法辦理轉
      帳時，即將此部分資料回報送交稅捐稽徵機關辦理發單補徵，是以繳稅取款委
      託書轉帳納稅尚需由金融機構相關單位配合辦理，其處理時程約兩個月左右尚
      稱合理。
    理  由
一、本件原告於八十五年度綜合所得稅結算申報應納稅額一五一、六四四元，以八十
    六年三月三十一日之繳稅取款委託書轉帳納稅，其繳稅取款委託書誤植存款人身
    分證字號為其配偶之身分證字號致無法兌領，被告於同年五月十九日核定通知原
    告，以無法兌領係可歸貴於納稅義務人之事由，除補繳稅款外，並加徵滯納金、
    滯納利息之事實，此有繳稅取款委託書影本附卷可稽，且為兩造所不爭執。
二、被告加徵原告滯納金係以所得稅法第一百十二條：「納稅義務人逾限繳納稅款、
    滯報金及怠報金者，每逾二日按滯納之金額加徵百分之一滯納金；逾期三十日仍
    未繳納者，除由稽徵機關移送法院強制執行外，其為營利事業者，並得停止其營
    業至納稅義務人繳納之日止。前項應納之稅款、滯報金、怠報金、及滯納金應自
    滯納期限屆滿之次日起至納稅義務人繳納之日止依第一百二十三條規定之存款利
    率，按日加計利息，一併徵收。……」同法施行細則第一百零四條：「本法第一
    百十二條所稱逾限繳納稅款，係指下列各種情形‧‧‧三、逾本法第七十一條規
    定期限，而於四月一日以後繳納結算申報應納稅款者或逾稽徵機關核准展延之期
    限，而於該期限之次日以後繳納稅款者。」及上開注意事項第十五條：「至於無
    法兌領清單應交由業務（徵收）單位依規定辦理追繳，如屬可歸貴於納稅義務人
    之原因致無法提兌者，並應依法加徵滯納金、利息。」為據。惟查原告既已依限
    為八十五年度所得稅結算申報，並依財政部為便利納稅義務人繳納稅款所設以繳
    稅取款委託書繳稅，雖然因其誤填非存款人之國民身分證字號，致無法兌領，有
    所疏失，然此種情形究與所得稅法第一百十二條逾限繳納稅款之情形有別。又上
    開注意事項第十五條雖規定屬可歸貴於納稅義務人之原因致無法提兌者，並應依
    法加徵滯納金、利息，但此種因取款委託書填載錯誤致無法兌領之發現時間，並
    非納稅義務人所能掌握，而是屬於稅捐稽徵機關之管領範圍內之事項，納稅義務
    人即使想立即補繳稅款亦屬不能，如因此種錯誤致無法兌領即要加徵滯納金，且
    最高可達稅款總額之百分十五，則稅捐稽徵機關處理此事務之速度，便影響納稅
    義務人是否被加徵滯納金及其數額，此對納稅義務人顯不公平。因此，屬於職權
    命令之上開注意事項第十五條規定，並不具合理性，原即應不予適用。再者，依
    財政部九十年三月九日台財稅字第０九００四五００五四號函：「二、茲為配合
    本年及爾後綜合所得稅結算申報截止日適逢假日順延，並為維護納稅人權益、避
    免徵納雙方之爭議，有關納稅義務人使用繳稅取款委託書繳納綜合所得稅，經稽
    徵機關提兌無著案件，如屬繳稅取款委託書各項資料填寫正確，且於法定結算申
    報截止日（現行為三月三十一日）或依法展延結算申報截止日（本年為四月二日
    ）已存足存款者，由稽徵機關發單通知納稅義務人限期繳納，逾期未繳，自限繳
    期限屆滿次日起，加徵滯納金及滯納利息；至於其他無法提兌案件，由稽徵機關
    填發繳款書通知納稅義務人限期繳納，並應自法定或依法展延結算申報截止之次
    日起，至繳納補徵稅款之日止，按日加計利息，一併徵收，逾期未繳，自限繳期
    限屆滿次日起加徵滯納金及滯納利息。」在因取款委託書填載錯誤致無法提兌之
    情形，係先由稽徵機關填發繳款書通知納稅義務人限期繳納，並應自法定或依法
    展延結算申報截止之次日起，至繳納補徵稅款之日止，按日加計利息，一併徵收
    ，逾期未繳，始自限繳期限屆滿次日起加徵滯納金及滯納利息。其意即是，在發
    現填載錯誤、限期繳納逾期未繳前，係以加計利息方式平衡徵納雙方之利益關係
    ，的確是相當合理正確之方式。雖然該函指係「為配合本年及爾後綜合所得稅結
    算報……」，惟依稅捐稽徵法第一條之一但書之規定，財政部依稅法所發布之解
    釋函令，有利於納稅義務人者，對於尚未核課確定之案件適用之，本件既屬尚未
    核課確定案件，該函釋有利於原告，即有該函釋之適用，不因該函有「為配合本
    年及爾後綜合所得稅結算報……」之用語而受影響。亦即原告誤填取款委託書，
    致無法兌領，應先由被告填發繳款書通知納稅義務人限期繳納，並應自法定或依
    法展延結算申報截止之次日起，至繳納補徵稅款之日止，按日加計利息，一併徵
    收（本院同時認為即使無該函，本件亦應以加計利息而非加徵滯納金之方式處理
    ）。從而，原處分對原告以其逾期限未繳納所得稅款，自八十五年度綜合所得稅
    結算申報截止日翌日起，依所得稅法第一百十二條加徵滯納金，即於法有違，訴
    願決定予以維持，亦屬不合，均應予撤銷。
三、據上論結，本件原告之訴為有理由，爰依行政訴訟法第二百三十六條、第九十八
    條第三項前段，判決如主文。
中      華      民      國    九十一    年     十二     月    三十一    日
                              臺 北 高 等 行 政 法 院   第 三 庭
                                                      法  官  吳東都
右為正本係照原本作成。
本件以訴訟事件所涉及之法律見解具有原則性者為限，始得於本判決送達後二十日
內向本院提出上訴狀並表明上訴理由，如已於本判決宣示後送達前提起上訴者，應
於判決送達後二十日內補具上訴理由（均按他造人數附繕本），且經最高行政法院
許可後方得上訴。
中      華      民      國    九十一    年     十二     月    三十一    日
                                                      書記官  李金釵
